【裁判字號】    99,訴,152
【裁判日期】    990723
【裁判案由】    損害賠償
【裁判全文】
臺灣基隆地方法院民事判決               99年度訴字第152號
原      告  甲○○
訴訟代理人  林宇文律師
複代理人    張漢榮律師
被      告  乙○○
上列當事人間因原告提起刑事附帶民事訴訟，請求損害賠償事件
，經本院刑事庭裁定移送而來（98年度交附民字第75號裁定），
本院於民國99年7月14日言詞辯論終結，判決如下：
    主  文
被告應給付原告新臺幣壹拾壹萬柒仟參佰玖拾元，及自民國九十
八年十二月二十五日起至清償日止，按年息百分之五計算之利息
。
原告其餘之訴駁回。
訴訟費用由被告負擔百分之十七，餘由原告負擔。
本判決原告勝訴部分得假執行。但被告如以新臺幣壹拾壹萬柒仟
參佰玖拾元為原告預供擔保，免為假執行。
原告其餘假執行之聲請駁回。
    事實及理由
一、按訴狀送達後，原告不得將原訴變更或追加他訴，但擴張或
    減縮應受判決事項之聲明者，不在此限，民事訴訟法第255
    條第1項第3款定有明文。原告於起訴時請求被告應給付新臺
    幣（下同）728,620元，及自起訴狀繕本送達翌日起至清償
    日止，按年息5%計算之利息，嗣於本院民國99年5月18日言
    詞辯論期日具狀變更聲明為請求被告給付698,620元，法定
    遲延利息部分之請求則不變，核屬應受判決事項聲明之減縮
    ，合於上開規定，先予敘明。
二、原告主張：
(一)被告明知原告剛學習騎乘機車，無適當之普通重型機車駕照
    ，操控機車技術並不純熟，本應注意學習駕駛，以在學習場
    內學習為原則，在學習路線駕駛時，應依當地警察機關指定
    之道路及時間內為之，並應由領有學習車類駕照之駕駛人在
    旁指導監督，且行經坡路、施工路段應減速慢行，詎被告竟
    疏於注意，仍於97年8月31日將其母親所有車牌號碼2GJ－86
    0 號普通重型機車交予原告學習騎乘機車，於行經門牌號碼
    基隆市○○區○○街37號建物前正在施工中之光明路施工坡
    路時，因原告未減速反而加速，操控不當，而被告未事前說
    明又未適時指正，致原告所騎機車失去平衡，機車往車道內
    側滑行，原告被拋在機車後，遭行駛於同方向同車道、反應
    不及之訴外人周文卿所駕駛之車號2T－8406號自小客車碾過
    ，致原告受有右側肱股骨折、骨盆骨折、左大腿深層擦傷及
    多處擦傷等傷害，被告上開行為業經本院以98年度交易字第
    122號刑事判決處被告拘役40日，如易科罰金，以1,000元折
    算1日。
(二)被告上開所為顯係過失不法之侵害行為，侵害原告之身體權
    ，致原告受有損害，而原告之受損害與被告之不法行為間具
    有因果關係，被告自應依侵權行為之法律關係對原告負損害
    賠償責任。原告所受損害如下：
  1.醫療費用部分：原告因被告之侵權行為致傷，經緊急送往醫
    院治療，自97年8月31日起至97年11月13日止，計已支出醫
    療費用及醫療用品費用共62,328元。
  2.交通費部分：原告往返醫療院所多搭乘大眾運輸工具，有時
    因身體嚴重不適則以計程車代步，此部分計支出交通費3,99
    0元。
  3.看護費部分：原告受傷後，於97年8月31日急診入院至97年9
    月18日出院，共19日，其中97年8月31日至97年9月7日係由
    原告父母24小時照料，自97年9月8日起至18日則委請看護24
    小時照料，1日以2,100元計算，計支出看護費用39,900元。
  4.勞動能力減損部分：原告本受雇於雙廷工業有限公司，然遭
    此傷害，迄至98年6月仍無法工作，依原告受傷時每月所領
    薪資21,378元計算，原告得請求自97年9月1日起至98年5月
    31日止共9個月之薪資損失192,402元【計算式：21,378元×
    9個月＝192,402元】。
  5.精神慰撫金部分：原告因被告上開侵權行為受有右側肱股骨
    折、骨盆骨折、左大腿深層擦傷及多處擦傷等重傷害，對一
    正值青春年華、本應於同年進入大學就讀之原告，因此傷害
    所造成行動不便，行動均仰賴他人照料，且腿部受有多處創
    傷而留下難以磨滅之疤痕，所承受精神上極大創傷，其精神
    痛苦實筆墨難以形容，原告爰依民法第195條第1項規定請求
    被告賠償精神慰撫金40萬元。
  6.原告所受損害合計為698,620元。
(三)基於前述，聲明：被告應給付原告698,620元，及自起訴狀
    繕本送達翌日（98年12月25日）起至清償日止，按年息5%計
    算之利息；原告願供擔保聲請宣告假執行。
三、被告方面：
(一)系爭車禍事故發生之事實過程如刑事判決所認定之事實；被
    告承認有過失；被告對原告所支出之醫藥費62,328元及交通
    費3,990元不爭執，然對原告是否住院19日及是否需聘看護
    此部分尚有疑問；原告受傷前係就讀基隆女中之高中生，事
    故發生前原告剛高中畢業，當時並無工作，故未喪失勞動能
    力；原告請求之慰撫金過高；原告就事故之發生應負擔8成
    之過失責任，被告應僅有2成之過失責任。
(二)原告之父母有計劃要買車給原告駕駛，原告需要學車，被告
    基於好心教她騎乘機車，並未向原告收取學費及油錢，車禍
    後被告母親的機車也壞掉了，被告膝蓋也有擦傷，也承擔過
    失傷害繳納4萬元罰金之刑事責任，也因被告有過失傷害前
    科，所以找工作不順利；會發生系爭車禍係因馬路上有坑洞
    ，原告應請求國家賠償而非向被告求償，被告是單親家庭，
    被告與父母均無工作，故無能力負擔原告所請求之金額，被
    告是當好人還要被告，以後沒有人要當好人了。
(三)基於前述，聲明：駁回原告之訴。
四、得心證之理由：
(一)查被告明知原告剛學習騎乘機車，無適當之普通重型機車駕
    照，操控機車技術並不純熟，本應注意學習汽車駕駛，以在
    駕駛學習場內學習駕駛為原則，在學習路線駕駛時，應依當
    地警察機關指定的之道路及時間內為之，並應有領有學習車
    類駕照之汽車駕駛人在旁指導監督；又汽車行經坡路、施工
    路段均應減速慢行，按當時情形，天候晴，路面乾燥，無缺
    陷亦無障礙物，視距良好，並無不能注意情形，詎被告竟疏
    於注意及此，仍於97年8月31日上午在基隆市○○路168巷6
    弄50號2樓，將其母親所有車牌號碼2GJ－860號普通重型機
    車交付原告學習騎乘機車，嗣於當日下午1時50分許，原告
    騎乘車牌號碼2GJ－860號普通重型機車搭載被告，被告則坐
    於後座指導扶助手把，在行經門牌號碼基隆市○○區○○街
    37號建物前、正在施工中之光明路施工坡路時，因原告未減
    速反加速，操控不當，而被告未事前說明又未適時指正，致
    上開機車失去平衡，機車往車道內側滑行，原告被拋在機車
    後，為行駛同方向同車道、由反應不及之訴外人周文卿駕駛
    之車號2T－8406號自小客車輾過，致原告因而受有右側肱骨
    骨折、骨盆骨折、左大腿深層擦傷及多處擦傷等傷害之事實
    ，業據原告提出長庚醫療財團法人基隆長庚紀念醫院（下稱
    長庚醫院）診斷證明書、醫療費用收據等件影本為證，並有
    本院依職權調閱臺灣基隆地方法院檢察署98年度偵字第1046
    號偵查卷宗及本院98年度交易字第122號刑事卷宗可參，復
    為被告所不爭執，原告主張上開部分之事實，自堪信為真實
    。
(二)按因故意或過失，不法侵害他人之權利者，負損害賠償責任
    ；不法侵害他人之身體或健康者，對於被害人因此喪失或減
    少勞動能力或增加生活上之需要時，應負損害賠償責任；不
    法侵害他人之身體、健康、名譽、自由、信用、隱私、貞操
    ，或不法侵害其他人格法益而情節重大者，被害人雖非財產
    上之損害，亦得請求賠償相當之金額，民法第184條第1項前
    段、第193條第1項、第195條第1項前段分別定有明文。本件
    原告尚未領有機車駕照，被告固係基於好意隨行指導原告學
    習騎乘機車，然仍應慮及原告騎乘技術並非熟練，而應考量
    學習地點之路況及車行狀況等足以影響行車安全之因素，給
    予原告適當之指導及安全防護，惟被告指導原告騎乘機車行
    經上開光明路施工坡路時，於原告未減速反加速及操控不當
    之情況發生時，未適時對騎乘機車經驗並不豐富之原告加以
    指正或阻止，致上開機車失去平衡而發生上開車禍事故，致
    原告倒地遭訴外人周文卿駕駛之自小客車輾過而受有右側肱
    骨骨折、骨盆骨折、左大腿深層擦傷及多處擦傷等傷害，被
    告怠於其應盡之注意義務之行為，與原告之受傷結果間，自
    有相當因果關係，被告應負侵權行為損害賠償之責，從而原
    告依前揭法條之規定，訴請被告賠償其損害，於法有據。茲
    就原告請求損害賠償範圍應否准許，審酌如下：
  1.醫療費用部分：
    原告主張因被告上開侵權行為致受有右側肱股骨折、骨盆骨
    折、左大腿深層擦傷及多處擦傷等傷害，因而支出醫療費用
    及醫療用品費用62,328元，並提出長庚醫院診斷證明書、費
    用收據及各項醫療用品之統一發票等件影本為證，被告就原
    告此部分支出金額亦不爭執，是原告主張其已支出醫藥費用
    62,328元，要堪採信。
  2.交通費部分：
    原告主張為治療而往返醫療院所，自97年9月20日至97年11
    月13日共支出交通費3,990元（參98年度交附民字第75號卷
    宗第6頁原告所提附件(二)），原告就此部分固未能提出相關
    單據證明之，惟本院審酌原告所受傷勢及往返醫院治療期間
    、其住所至醫療院所之距離等情，認原告主張此部分之支出
    應屬必要且合理，且被告就原告此部分支出金額亦不爭執，
    是原告主張支出就診所需交通費用3,990元，亦為有理由。
  3.看護費部分：
    原告主張其自97年8月31日急診入院至97年9月18日出院，共
    19日，其中97年8月31日至97年9月7日係由原告父母24小時
    照料，自97年9月8日起至97年9月18日則委請看護24小時照
    料，1日以2,100元計算，故須支出看護費用39,900元【計算
    式：2,100元×19日＝39,900元】，並提出收據1紙為證。查
    依原告提出之長庚醫院診斷證明書醫囑欄記載：「病患（即
    本件原告）於97年09月01日住院，分別於97年09月01日及97
    年09月15日行手術，於97年09月18日出院，住院期間需24
    小時專人看護照顧，續門診追蹤治療（以下空白）」，故依
    原告所受傷勢，自其97年8月31日急診入院時起算至其出院
    時97年9月18日止之住院共19日之期間，原告確有須專人看
    護照顧之必要，被告否認原告於住院19日期間有聘請看護必
    要之抗辯，尚無足採。又按親屬間之看護，縱因出於親情而
    未支付該費用，然其所付出之勞力，顯非不能以金錢為評價
    ，此種基於身分關係之恩惠，自不能加惠於加害人，而應比
    照一般看護情形，認被害人受有相當看護費之損害，命加害
    人賠償，始符民法第193條第1項所定「增加生活上需要」之
    意旨（最高法院89年度台上字第1749號判決意旨參照）。原
    告之父母於原告97年8月31日急診入院時起至97年9月7日住
    院治療期間看護並照料原告，原告亦於97年9月8日起至97
    年9月18日止聘請看護，看護費1日以2,100元計算，原告主
    張其支出相當於看護費及實際支出看護費之損害共計39,900
    元，為有理由。
  4.薪資損失部分：
    原告主張其原受雇於雙廷工業有限公司，然遭此傷害，迄至
    98年6月仍無法工作，依原告受傷時每月所領薪資21,378元
    計算，原告得請求自97年9月1日起至98年5月31日止共9個月
    之薪資損失192,402元，並提出勞工保險被保險人投保資料
    表、員工在職證明書、薪資匯入存摺內頁影本等件為證。被
    告雖辯稱原告於事故發生前剛自基隆女中畢業，並無工作，
    應無薪資損失云云，然依原告所提出由雙廷工業有限公司所
    開具之員工在職證明書及薪資匯入存摺內頁影本所載，原告
    自97年7月7日起即受雇於該公司工作，並分別於97年8月5日
    及97年9月8日受領薪資，上開原告受雇之始日雖與勞工保險
    被保險人投保資料表所載之勞保生效日期略有出入，惟已足
    證明原告於97年8月31日前確有薪資收入，且依原告所受右
    側肱股骨折、骨盆骨折、左大腿深層擦傷及多處擦傷之傷勢
    ，應堪認原告於事故發生後確有相當時日無法工作而受有薪
    資損失，被告上開所辯，應不足採。查原告雖主張其自97年
    9月1日起至98年5月31日止共9個月無法工作，惟原告自系爭
    車禍事故刑事案件偵查時起至第一審判決時止，及本件自刑
    事庭移來時起至言詞辯論終結時止，就原告傷勢及治療情形
    部分，僅提出97年9月18日長庚醫院診斷證明書1紙及長庚醫
    院批價收據數紙為證，而上開證據至多僅能證明原告確實受
    有右側肱股骨折、骨盆骨折、左大腿深層擦傷及多處擦傷之
    傷害、原告住院期間需24小時專人看護照顧、原告傷勢需門
    診追蹤治療及原告於受傷時起至97年11月13日止之期間內，
    曾多次至長庚醫院骨科、中醫及整形外科接受門診治療，而
    未能提出其他證據證明原告至98年6月前均屬不能工作，惟
    原告既確實受有受傷治療期間無法工作之薪資損失，本院審
    酌原告所受傷勢及原告於97年11月13日仍至長庚醫院整形外
    科接受門診治療等情況，認原告受傷治療無法工作之期間應
    自97年9月1日起算至97年12月31日止為適當，原告主張其自
    98年1月1日起至98年5月31日止仍不能工作，即難採信。再
    查原告主張其於受傷前每月薪資應為21,378元，惟依原告所
    提出之薪資匯入存摺內頁影本所載，其分別於97年8月5日、
    97年9月8日受領薪資各21,378元、21,162元，則原告每月不
    能工作之薪資損失應以上開薪資之平均數額即21,270元【計
    算式：（21,378元＋21,162元）÷2個月＝21,270元】計算
    ，方屬合理。從而，原告因傷自97年9月1日起至97年12月31
    日止共4個月期間不能工作，請求於上開期間內之薪資損失
    85,080元【計算式：21,270元×4個月＝85,080元】，為有
    理由，應予准許，逾上開範圍即屬無據，自不應准許。
  5.慰撫金部分：
    按慰藉金之多寡，應斟酌雙方之身份、地位、資力與加害之
    程度及其他各種情形核定相當之數額。其金額是否相當，自
    應依實際加害情形與被害人所受之痛苦及雙方之身份、地位
    、經濟狀況等關係決定之（最高法院85年度臺上字第460號
    判決參照）。本件原告因被告之過失致傷，因傷治療期間須
    忍受行動之不便及身體上之疼痛，且原告傷勢須接受整形外
    科之治療，則其傷勢對原告外表美觀亦屬有相當程度之影響
    ，無論肉體及精神上均受有痛苦，原告自得請求精神慰撫金
    。本院斟酌原告為基隆女中畢業，目前在旅行社當業務，被
    告為崇右技術學院畢業，目前並無收入等兩造之身份、地位
    、經濟能力及原告所受傷害等一切情狀，認原告請求被告賠
    償精神慰撫金20萬元，尚屬適當。
  6.從而，原告因本件車禍事故所受損害金額合計為391,298元
    。
(三)按損害之發生或擴大，被害人與有過失者，法院得減輕賠償
    金額，或免除之，民法第217條第1項定有明文。上開規定之
    目的，在謀求加害人與被害人間之公平，故在裁判上法院得
    以職權減輕或免除之（最高法院85台上字第1756號判例要旨
    參照）。經查，被告隨行指導未領有機車駕照之原告學習騎
    乘機車，固疏未慮及原告騎乘技術並非熟練，未妥適考量學
    習地點之路況及車行狀況等足以影響行車安全之因素，給予
    原告適當之指導及安全防護，惟原告為78年12月4日生，於
    事故發生當時為19歲，且其自基隆女中畢業，其智識顯然並
    未低於一般同年齡之人，況於道路上騎乘機車係具有相當程
    度危險性之行為，此本非須有專業智識或豐富生活經驗始能
    了解之事實，原告自有能力判斷以其未領有機車駕照、實際
    上騎車經驗並不豐富、面對路上突發狀況是否可能無法及時
    為適當之反應等自身能力條件，於上開路段騎車是否屬可能
    危及其生命、身體安全之行為，倘原告認為以其能力尚無法
    安全騎乘機車，自應放棄或拒絕可能危及其生命、身體安全
    之騎車行為，然原告明知自己操控機車技術並不純熟，並未
    妥適衡量其上開能力，即於未受任何人脅迫之情形下作成於
    上開路段騎車之決定，且於行經上開光明路施工坡路時，並
    未減速、停車或尋求坐在機車後座之指導者即被告適當之建
    議或協助，反加速行進，致其所騎機車失去平衡而發生上開
    車禍事故受傷，則原告對本件事故及損害之發生，亦屬有過
    失，自不得令被告負擔事故及損害發生之全部責任。本院審
    酌臺灣省基宜區車輛行車事故鑑定委員會鑑定意見書及臺灣
    省車輛行車事故覆議鑑定委員會98年9月7日函（參上開偵查
    卷宗第66、67、72頁）所認定之肇事原因及兩造過失情節，
    認原告與被告之過失比例為三比七，應屬適當。基於前述，
    原告所請求上揭全部損害金額391,298元，經過失相抵，酌
    減被告其中70%之賠償，是以原告應僅能請求被告賠償
    117,390 元【計算式：391,298元×30%≒117,390元（元以
    下4捨5入）】。
五、綜上所述，原告本於侵權行為之法律關係請求被告賠償117,
    390元，及自起訴狀繕本送達翌日即98年12月25日起至清償
    日止，按年息5%計算之利息，為有理由，應予准許，逾此範
    圍之請求，為無理由，應予駁回。
六、本件因命給付之金額未逾50萬元，因此依法應職權宣告假執
    行；並依職權酌定相當之擔保金，准被告得免為假執行；至
    原告敗訴部分，其假執行之聲請失所附麗，併予駁回。
七、結論：本件原告之訴為一部有理由，一部無理由，依民事訴
    訟法第79條、第389條第1項第5 款、第392條第2項，判決如
    主文。
中    華    民    國    99    年    7     月    23    日
                  民事庭法  官  王翠芬
以上正本係照原本作成。
對於本件判決如有不服，應於收受送達後20日內向本院提出上訴
書狀，敘述上訴之理由，上訴於臺灣高等法院，並按他造當事人
之人數附具繕本。
中    華    民    國    99    年    7     月    23    日
                        書記官  李一農

司法院資訊處製作；財團法人民間司法改革基金會備份。
